臺灣彰化地方法院民事判決
109年度簡上字第91號
上  訴  人  黃玉樺  

訴訟代理人  施雅芳律師
被  上訴人  楊宏毅  

上列當事人間請求遷讓房屋事件，上訴人對於中華民國109年5月
13日本院彰化簡易庭第一審判決（108年度彰簡字第670號），提
起上訴，本院合議庭於中華民國110年3月31日言詞辯論終結，判
決如下：
    主  文
原判決廢棄。
上開廢棄部分，被上訴人應將坐落彰化縣○○市○○○段○○○○段0000○
號、門牌號碼彰化市○○路0段000巷0弄00號6樓房屋騰空遷讓返還
與上訴人。
被上訴人應給付上訴人新臺幣壹萬伍仟元。
被上訴人應自民國一○八年九月一日起至騰空遷讓返還第一項房
屋之日止，按月給付新臺幣壹萬參仟元與上訴人。
其餘上訴駁回。
第一、二審訴訟費用由被上訴人負擔。
    事  實  及  理  由
壹、程序事項：
一、被上訴人經合法通知，未於言詞辯論期日到場，核無民事訴
    訟法第386條各款所列情形，爰依上訴人聲請，由其一造辯
    論而為判決，合先敘明。
二、當事人於第二審為訴之變更或追加，非經他造同意，不得為
    之，但請求之基礎事實同一者，不在此限，民事訴訟法第44
    6條第1項、第255條第1項第2款分別定有明文。上開規定依
    民事訴訟法第436條之1第3項之規定，於簡易訴訟第二審訴
    訟程序準用。又不變更訴訟標的，而補充或更正事實上或法
    律上之陳述者，非為訴之變更或追加，此觀民事訴第256條
    規定自明。本件上訴人主張被上訴人無權占用其所有坐落彰
    化縣○○市○○○段○○○○段0000○號、門牌號碼彰化市○○路0段000
    巷0弄00號6樓之如附表所示房屋（下稱系爭房屋），或因被
    上訴人未依約給付租金，其繼受被上訴人就系爭房屋之租約
    業經合法終止為由，依民法第767條第1項規定、第439條、
    第179條規定，請求被上訴人遷讓返還房屋，並給付相當於
    租金之不當得利，起訴聲明原為：「㈠被上訴人應將系爭房
    屋騰空遷讓返還上訴人；㈡被上訴人應給付新臺幣(下同)15,
    000元與上訴人；㈢被上訴人應自民國108年9月1日起至騰空
    遷讓返還第1項房屋之日止，按月於每月1日給付13,000元相
    當於不當得利之租金與上訴人。」（見原審卷第9頁）；嗣
    因被上訴人就系爭房屋之租約業已於109年12月31日租期屆
    滿，上訴人提起本件上訴時，追加依民法第455條規定，請
    求被上訴人返還房屋，並追加及變更先備位聲明如下述（貳
    、三部分所載）。核上訴人所為追加請求權基礎及備位聲明
    二，係基於被上訴人就系爭房屋租賃關係之同一基礎事實；
    其所列先位及備位聲明一，則係於未變更訴訟標的之情況下
    ，補充及更正法律上陳述，依首揭規定，均應准許。
貳、實體事項：
一、上訴人主張：
　㈠系爭房屋原為訴外人甲○○所有，經訴外人玉山商業銀行股份
    有限公司（下稱玉山商銀）聲請拍賣，上訴人於108年4月30
    日得標買受系爭房屋，並依本院核發之權利移轉證書，於10
    8年5月21日登記為所有權人。被上訴人雖於系爭房屋公告拍
    賣前，向本院執行處提出其與甲○○於104年8月31日簽訂之房
    屋租賃契約，內容為由甲○○自105年1月1日起至109年12月31
    日，共計5年，將系爭房屋出租與被上訴人，每月租金5,000
    元，且約定10年內被上訴人擁有優先承租權，約期屆滿未續
    約時自動續約5年，若有新約以新約為準，且被上訴人已一
    次付清10年租金（下稱系爭租約）。並經本院民事執行處於
    拍賣公告記載：「據承租人在場稱建物係其承租使用，且土
    地與共同使用部分係拍賣應有部分，拍定後不點交」。然被
    上訴人未能證明確實已經付清租金，其辯稱以現金給付或以
    其或其母即訴外人陳梅花帳戶匯付云云，說詞不僅前後矛盾
    ，亦無法提出1次匯款60萬元之匯款紀錄，不能認為被上訴
    人已繳付租金，被上訴人與甲○○間就系爭房屋實質上僅有使
    用借貸法律關係，上訴人自不受系爭租約拘束。
　㈡縱認系爭租約有效，被上訴人對甲○○提起另案支付命令之聲
    請(即臺灣花蓮地方法院108年司促字第3026號民事裁定)，
    請求甲○○給付欠款200萬元，並提出甲○○簽立之欠款證明書
    （下稱系爭證明書）釋明。依該證明書記載：「茲因本人甲
    ○○與被上訴人合作開店事宜，由於我們雙方都資金不足，又
    需要一段時間，因此雙方同意將被上訴人名下不動產即系爭
    房屋，以當時市價480萬元賣給本人，再由本人向玉山銀行
    以該屋貸款取得資金，雙方同意由本人委請代書一切依照法
    律合法買賣程序完成本次買賣交易。本交易是在我們雙方共
    同同意下進行，並約定等貸款下來後再著手將房子賣個好價
    錢，以解決我們雙方資金不足問題。因此本人實際欠被上訴
    人款項有買屋之頭期款120萬元、及事後本人因資金需求所
    借80萬元(有銀行轉帳證明)，總共是新台幣200萬元。當初
    約定若是能儘快將房屋直接賣掉後，便能將賣屋所得款項直
    接還給被上訴人以清償所欠款項。為求保障，被上訴人要求
    必須於104年8月31日簽下一份車位買賣契約書及長期房屋租
    賃契約書，以防本人欠債不還…該契約中本人同意將『B2：37
    號』之車位，以原價60萬元再轉售給乙○○，再將該房屋以長
    期租賃方式租給乙方，詳見租賃契約。雙方約定租金為每年
    6萬元，共租10年，總共是新臺幣60萬元，一次付清…。」等
    語，並參酌系爭租約約定於5年租期以外，另載明「承租人1
    0年內擁有優先承租權」、「約期屆滿未續約時自動續約5年
    」等內容，乃係技術性、迂迴地規避民法第425條第2項規定
    ，實質已增長租約為10年約定，足堪認為系爭租約以10年為
    租期，其期限逾5年，且未經公證，依民法第425條第2項規
    定，自無該條第1項買賣不破租賃原則之適用。
　㈢且依甲○○簽訂之系爭證明書內容，可知被上訴人係與甲○○約
    定「以債抵租」，被上訴人未能證明已一次給付租金60萬元
    ，且以不能獨立買賣之法定停車位做價60萬元抵付租金，並
    不存在可抵付之標的，堪認雙方真意係以被上訴人每月應付
    租金，與被上訴人對甲○○之200萬元債權按月扣抵，被上訴
    人與甲○○間確實有以債抵租的約定，而無租金之實際支付，
    與民法第425條買賣不破租賃要件有間，上訴人不繼受系爭
    租約。且買賣不破租賃原則乃係保障承租人之居住權，被上
    訴人並未居住於系爭房屋，實際上供作為風之谷科技有限公
    司（下稱風之谷科技公司）營業使用，無買賣不破租賃原則
    之適用，上訴人不受系爭租約之拘束。
　㈣上訴人於108年5月21日登記為系爭房屋所有權人，被上訴人
    並無繼續占用房屋之合法權源。又系爭房屋為彰化市公寓，
    距彰化火車站、公車總站約5分鐘，鄰近有家樂福、特力屋
    、7-11等實體店面，生活機能便利，參酌其座落位置、交通
    狀況、工商繁榮程度，及鄰近系爭房屋、且坪數相當（26坪
    ）之租金行情為每月13,000元，同為彰化市電梯華廈之29.7
    坪租金為16,000元等情，系爭房屋合理租金行情應為13,000
    元，即被上訴人每月所受相當租金之利益應以13,000元為相
    當，爰依民法第767條第1項規定、第179條規定，提起先位
    訴訟，請求被上訴人遷讓返還系爭房屋，並自108年5月21日
    起至返還房屋之日止，按月給付相當租金之不當得利13,000
    元。
　㈤退步言，縱認為上訴人因拍定系爭房屋，而繼受系爭租約成
    為出租人，然被上訴人係以其對甲○○之200萬元債權，抵銷1
    0年租金。惟行使抵銷權應以雙方所負債務均屆清償期為要
    件，是上訴人與甲○○間以債抵租之約定，應係就系爭租約每
    月屆至之租金發生抵銷之效力，並無預先就將來之債務發生
    抵銷之效力。上訴人於108年5月21日登記取得系爭房屋所有
    權，因繼受成為系爭租約之出租人，上訴人又無承擔甲○○之
    債務，被上訴人自無從依債權抵銷之約定，抵銷上訴人自斯
    時起之租金債權。依民法第439條規定，分期給付租金係於
    每期屆滿時支付，系爭租約未約定每月租金給付時期，應認
    於租賃存續期間之次月1日給付上月份租金。經上訴人於108
    年8月5日寄發存證信函催告被上訴人給付108年5月至7月份
    租金15,000元，被上訴人迄今未曾給付租金，上訴人自得依
    民法第440條規定終止系爭租約。且為免爭議，上訴人於原
    審以起訴狀繕本送達，再為終止系爭租約之意思表示，經被
    上訴人於108年10月17日收受送達，爰依民法第767條第1項
    、民法第455條、第179條規定提起備位聲明一，請求被上訴
    人遷讓返還房屋，並給付108年6月至8月份租金15,000元，
    及自108年9月1日起至騰空遷讓返還房屋之日止，按月於每
    月1日給付相當租金之不當得利13,000元。
　㈥如前二項聲明均經法院認為無理由，系爭租約之租期已於109
    年12月31日屆滿，並經上訴人前以存證信函通知不續租、被
    上訴人屆期應完成搬遷暨點交事宜，被上訴人自負有搬遷義
    務。然被上訴人現仍占用系爭房屋，上訴人自得依民法第45
    5條、第767條、第179條等規定提起備位聲明二，請求被上
    訴人遷讓返還房屋，及自110年1月1日起至返還房屋之日止
    ，按月於每月1日給付相當租金之不當得利13,000元等語。
二、被上訴人則以：
　㈠系爭房屋原為伊所有，甲○○與伊為多年好朋友，欲與伊合夥
    在花蓮經營養生館，然當時系爭房屋尚有貸款，伊不欲增貸
    ，故以無資金為由拒絕。甲○○則鼓吹以市價480萬元向伊購
    買系爭房屋後，其再向銀行貸款以獲得資金，並約定伊有意
    買回房屋時，隨時可以買回，且以低於該大樓租金行情價格
    （即每月8,000元），僅以每月5,000元將系爭房屋出租予被
    上訴人，只要1次付清10年租金共60萬元，保障10年內都有
    優先承租權。伊因認有利可圖，故於104年8月11日與甲○○簽
    訂房屋買賣契約，並於同日或同年月14日轉帳投資款130萬
    元及房租60萬元與甲○○，匯款帳戶因時間久遠，已忘記係用
    伊或伊母親之帳戶轉帳，匯出記錄確實有190萬元左右，且
    於104年8月31日與甲○○簽訂系爭租約，約定租期為5年。當
    時雖欲約定10年租期，然考量法律規定10年租約無效，故僅
    簽訂5年租期，並約定自動續約。
　㈡伊前於96年間向五叔借款30萬元，嗣因無力清償，於100年與
    伊五叔簽訂車位轉讓契約，將位在社區B2樓層、37號車位（
    下稱系爭車位）使用權轉讓與五叔，故伊與甲○○簽訂之房屋
    買賣契約並未包含車位，然其後卻發現實價登錄內容，居然
    未記載不包括車位。伊因恐系爭車位使用權移為甲○○所有，
    且當時甲○○稱買受系爭房屋之頭期款120萬元係其向友人商
    借須歸還，欲向伊借款120萬元，故伊於104年8月31日與甲○
    ○就系爭車位簽立買賣契約書，內容為：「茲因乙方（即被
    上訴人，下同）將標的物『彰化市○○路○段000巷0弄00號6樓』
    之房屋及『B2：37號』車位售給甲方（即甲○○，下同），甲方
    因一時手頭資金不足急需現金週轉約一百二十萬元，特向乙
    方情商並借款。因此甲方同意將『B2：37號』之車位，以原價
    60萬元再轉售與乙方，龍邦大地之車位在乙方當初購買時，
    已經言明車位是住戶另外購買的，因此憑車位證是可單獨買
    賣的。並且甲方再將系爭房屋以長期租賃方式租給乙方，詳
    見租賃契約。雙方約定租金為每年六萬元，共租十年，總共
    是新台幣六十萬元，一次付清，今乙方於民國一○四年八月
    三十一日當天，親自將一百二十萬元現金交給甲方，甲方於
    收到款項後，當場與乙方簽訂本買賣契約與切結書，雙方恐
    日後口說無憑，特立此書以為憑證。」，伊因考量車位當時
    市價為60萬元，然甲○○借款120萬元，故一併寫入系爭房屋
    租金60萬元，讓契約總金額與實際交給甲○○之款項吻合，伊
    當日並已交付現金120萬元與甲○○。
　㈢伊與甲○○買賣系爭房屋後，合夥經營養生館，2人合計投資約
    260萬元，伊投資額130萬元及房屋租金60萬元，均於104年8
    月11日或14日以轉帳方式給付與甲○○，甲○○以清償友人借貸
    頭期款名義再借款之120萬元，則於104年8月31日以現金交
    付，被上訴人實際上已交付甲○○310萬元。嗣退出合夥與甲○
    ○進行結算時，伊自認虧損約70萬元，加計甲○○後續另外借
    用之款項後，甲○○應再給付伊80萬元。因此甲○○才在系爭證
    明書上記載房屋頭期款120萬元及因資金需求所借80萬元，
    共200萬元之內容，該筆200萬元並未包括系爭房屋租金60萬
    元。其後甲○○拖欠債務未清償，伊要求買回系爭房屋，或將
    房屋出售清償欠款，甲○○卻避不見面，迄至系爭房屋遭聲請
    拍賣，才一反常態現身並簽立本票，欲導向伊與甲○○合謀之
    假象，實際上從頭到尾都是上訴人與甲○○設計之騙局等語置
    辯。
三、原審以上訴人應買前已知悉系爭房屋有租賃關係而為不點交
    ，故應就租賃關係發生之一般要件事實不存在負擔舉證責任
    ，上訴人舉證仍有不足，故認上訴人因受讓系爭房屋，繼受
    出租人之權利義務，並以租約期限尚未屆滿，被上訴人已將
    租期屆滿前之租金，以抵銷債務之方式給付甲○○，而未積欠
    租金，兩造間租賃契約存在為由，駁回上訴人之請求。上訴
    人不服，提起上訴，㈠上訴先位聲明為：①原判決廢棄。②被
    上訴人應將系爭房屋騰空遷讓返還與上訴人。③被上訴人應
    自108年5月21日（即上訴人登記為房屋所有權人之日）起至
    騰空遷讓返還前項房屋之日止，按月給付上訴人13,000元。
    ㈡上訴備位聲明一為：①原判決廢棄。②被上訴人應將系爭房
    屋騰空遷讓返還與上訴人。③被上訴人應給付15,000元與上
    訴人。④被上訴人應自108年9月1日（即上訴人終止系爭租約
    之翌日）起至騰空遷讓返還第1項房屋之日止，按月於每月1
    日給付13,000元相當於不當得利之租金與上訴人。㈢上訴備
    位聲明二為：①原判決廢棄。②被上訴人應將系爭房屋騰空遷
    讓返還與上訴人。③被上訴人應自110年1月1日（即系爭租約
    租期屆滿之翌日）起至騰空遷讓返還第1項房屋之日止，按
    月於每月1日給付13,000元相當於不當得利之租金與上訴人
    。被上訴人均答辯聲明：上訴駁回。 
四、兩造不爭執事項：
(一)系爭房屋原為甲○○所有，經玉山商銀聲請拍賣，由本院民事
    執行處107年度司執字第40932號清償債務事件（下稱系爭執
    行事件）受理。被上訴人於房屋公告拍賣前，提出系爭租約
    ，內容為：「被上訴人自105年1月1日起至109年12月31日，
    共計5年，向甲○○承租系爭房屋，每月租金5,000元，且10年
    內被上訴人擁有優先承租權，租期屆滿未續約時自動續約5
    年。」，該租約未經公證。
(二)系爭房屋拍賣公告記載：「據承租人在場稱建物係其承租使
     用，且土地與共同使用部分係拍賣應有部分，拍定後不點
    交」。
(三)系爭房屋自105年1月1日起，即供被上訴人放置物品占有使
    用。
(四)上訴人於108年4月30日得標買受系爭房屋，於108年5月14日
    經本院核發權利移轉證書，於108年5月21日登記為所有權人
    。
(五)上訴人於108年8月5日寄發存證信函催告被上訴人給付109年
    5月至7月份租金15,000元，若屆期不支付，即終止租約。 
(六)被上訴人迄今未曾給付租金與上訴人。
(七)上訴人再以原審起訴狀繕本之送達，為終止系爭租約之意思
    表示，經被上訴人於108年10月17日收受送達。
五、兩造爭執事項：
(一)先位請求部分：
　　上訴人主張被上訴人就系爭房屋無租賃關係存在，或其不繼
    受租約，以被上訴人無權占用系爭房屋為由，依民法第767
    條第1項前段，請求被上訴人遷讓返還房屋，有無理由？
  1.甲○○與被上訴人間，就系爭房屋有無租賃關係存在？
  2.若有，被上訴人抗辯依民法第425條第1項規定，對上訴人有
    租賃關係存在，有無理由？亦即，上訴人是否繼受系爭租約
    ？
  3.若認被上訴人無權占用系爭房屋，上訴人依不當得利之法律
    關係，請求被上訴人按月給付相當於租金之不當得利13,000
    元，有無理由？
(二)備位請求一部分：
  1.上訴人依系爭租約之法律關係，請求被上訴人給付109年6月
    至8月，共計3個月租金15,000元，有無理由？亦即，被上訴
    人抗辯其已給付10年租金共計60萬元與甲○○，而無須給付上
    訴人租金，是否可採？
  2.上訴人主張被上訴人未給付租金，其得終止系爭租約，並請
    求被上訴人遷讓返還系爭房屋，有無理由？
  3.上訴人依不當得利之法律關係，請求被上訴人於租約終止後
    ，自109年9月1日起按月給付相當於租金之不當得利13,000
    元，有無理由？
(三)備位請求二部分：
  1.上訴人於系爭租約租期屆滿後，依民法第767條第1項、第45
    5條規定，請求被上訴人遷讓返還房屋，有無理由？亦即，
    甲○○與被上訴人間所為優先續租之約定，得否拘束上訴人？
     
  2.若否，上訴人請求被上訴人於租期屆滿後，自110年1月1日
    起按月給付相當於租金之不當得利13,000元，有無理由？ 
六、得心證之理由：
(一)先位請求部分：
　  上訴人主張被上訴人就系爭房屋無租賃關係存在，為無理由
    ：
  1.按甲向乙借用款項，約定甲以自己所有耕地交乙耕種，互不
    支付利息及地租，為期兩年，期滿未償還借款，乙亦未交還
    耕地，在乙續租中，甲因欠債，經債權人聲請查封拍賣該地
    ，由丙得標承買，取得不動產權利移轉證明書為憑。此種情
    形，如當事人真意係以利息折付租金之意思，其性質應認為
    耕地租賃契約，與消費借貸契約之聯立，關於耕地租賃契約
    ，一經成立，即有耕地三七五減租條例第五條所定租期不得
    少於六年之適用，故縱消費借貸之期限屆滿，或債之關係已
    因清償而消滅，但原所成立之租賃關係，究仍繼續存在，雖
    甲、乙間之金錢借貸關係，對於繼續耕地所有權之丙，不能
    主張繼續有效，而其另一租賃關係，則應適用民法第四百二
    十五條規定，認為繼續存在（最高法院52年度第2次民、刑
    庭總會會議決議㈠參照）。
  2.查上訴人與甲○○於104年8月31日簽訂系爭租約，約定自105
    年1月1日起至109年12月31日止，共計5年，向甲○○承租系爭
    房屋，每月租金5,000元。被上訴人於系爭房屋公告拍賣前
    ，即提出系爭租約，並經本院民事執行處於系爭房屋拍賣公
    告記載：「據承租人在場稱建物係其承租使用，且土地與共
    同使用部分係拍賣應有部分，拍定後不點交」等事實，為兩
    造所不爭執。上訴人復未能舉證證明被上訴人與甲○○間有通
    謀虛偽為租賃之意思表示，則其等間系爭租約既已有效成立
    ，應認被上訴人就系爭房屋具有租賃關係存在。
  3.上訴人雖主張被上訴人與甲○○間係約定「以債抵租」，被上
    訴人未能證明確實已經付清租金，不能認為甲○○已繳付租金
    ，被上訴人與甲○○間就系爭房屋實質上僅有使用借貸法律關
    係，上訴人自不受系爭租約拘束云云。然租賃契約非屬要物
    契約，僅需雙方就租賃標的物及租金數額達成一致，即可成
    立，並不以交付租金為必要。是縱然被上訴人與甲○○係約定
    「以債抵租」，抑或被上訴人有未依約給付租金之情事，並
    不因而影響租賃契約之有效成立。甲○○得本租賃關係向被上
    訴人請求給付租金，或以對被上訴人之租金債權抵銷其等間
    債務，是上訴人執此辯稱被上訴人就系爭房屋僅具有使用借
    貸關係，或其不受系爭租約拘束云云，尚屬無據。
  4.上訴人依民法第425條第1項規定，繼受系爭租約：
　①按出租人於租賃物交付後，承租人占有中，縱將其所有權讓
    與第三人，其租賃契約，對於受讓人仍繼續存在；前項規定
    ，於未經公證之不動產租賃契約，其期限逾5年或未定期限
    者，不適用之，民法第425條第1項、第2項亦分別定有明文
    。查上訴人與甲○○於104年8月31日簽訂系爭租約，約定租期
    自105年1月1日起至109年12月31日止，共計5年，向甲○○承
    租系爭房屋。嗣上訴人於108年4月30日經由本院執行處拍賣
    程序，得標買受系爭房屋，於108年5月14日經本院核發權利
    移轉證書，並於108年5月21日登記為所有權人等事實，為兩
    造所不爭執。是上訴人於108年5月14日領得本院核發權利移
    轉證書時，即依強制執行法第98條規定，取得系爭房屋所有
    權，並依民法第425條第1項規定，繼受為系爭房屋之出租人
    。
　②上訴人雖主張被上訴人與甲○○間系爭租約實質上係約定10年
    租期，其期限逾5年，且未經公證，依民法第425條第2項規
    定，自無該條第1項買賣不破租賃原則之適用等語。然查，
    系爭租約明文約定被上訴人就系爭房屋租期為5年，已如前
    述。參照民法第422條規定，不動產租賃契約期限逾1年者，
    以字據定之，未以字據訂立者，視為不定期租賃契約。則縱
    使被上訴人考量為避免其就系爭房屋之租賃關係因逾5年，
    依民法第425條第2項規定，不適用買賣不破租賃原則，而僅
    簽訂租期5年之書面契約，並約定於10年內具有優先承租權
    。然此等約定難認有何違反強制規定、背於公序良俗或屬通
    謀虛偽意思表示而為無效之情形，僅上開優先續租5年之約
    款是否拘束租賃標的物之繼受人而已。是上訴人主張系爭租
    約實質上約定10年租期，且未經公證，其不繼受系爭租約云
    云，亦不足採。
　③至上訴人主張被上訴人將系爭房屋作為營業使用，不受買賣
    不破租賃原則之保障等語。惟買賣不破租賃原則之規範，係
    基於維持租賃契約之安定性及保障承租人之權益所設，依民
    法第425條規定之文義解釋及考量其立法目的，並未限制該
    條所定租賃物僅得供住宅使用，是上訴人上開主張亦不可採
    。綜上，上訴人於取得系爭房屋之所有權時，依民法第425
    條第2項規定，繼受該屋租賃契約之權利義務，而與被上訴
    人發生租賃關係，則被上訴人於系爭租約關係終止或租期屆
    滿前，依租賃契約之法律關係繼續占有系爭房屋，自非無權
    占有。從而，上訴人主張其與被上訴人間無租賃關係存在，
    先位依民法第767條第1項、第179條等規定，請求被上訴人
    遷讓返還房屋，及自108年5月21日起按月給付不當得利，即
    屬無據，不應准許。
(二)備位請求一部分：
  1.上訴人得依系爭租約之法律關係，請求被上訴人給付租金：
     
　  查上訴人於取得系爭房屋所有權時，依民法第425條第1項規
    定，繼受該屋租賃契約之權利義務，而與被上訴人發生租賃
    關係，已如前述，是上訴人本於出租人之地位，請求被上訴
    人給付租金，自屬有據。被上訴人固抗辯其已一次將10年租
    金60萬元給付與甲○○，而無須再給付上訴人租金云云。然被
    上訴人於上訴人繼受系爭租約後，對上訴人負有給付租金之
    義務，其對第三人甲○○所為債務清償，既未經上訴人同意或
    承認，依民法第310條第1項第1款規定，對上訴人自不發生
    清償效力，故被上訴人抗辯其無庸給付租金與上訴人，係不
    足採。是以，上訴人依租賃契約之法律關係，請求被上訴人
    給付109年6月至8月份租金，共計15,000元，即屬有據，應
    予准許。
  2.上訴人得依民法第439條前段、第440條第1、2項規定，終止
    系爭租約：　　
  ①承租人應依約定日期，支付租金；無約定者，依習慣；無約
    定亦無習慣者，應於租賃期滿時支付之。如租金分期支付者
    ，於每期屆滿時支付之；承租人租金支付有遲延者，出租人
    得定相當期限，催告承租人支付租金，如承租人於其期限內
    不為支付，出租人得終止契約；租賃物為房屋者，遲付租金
    之總額，非達2個月之租額，不得依前項之規定，終止契約
    。其租金約定於每期開始時支付者，並應於遲延給付逾2個
    月時，始得終止契約，民法第439條、第440條第1、2項分別
    定有明文。又通常出租人均一方面為定期催告承租人支付租
    金之意思通知，同時為於期限內不為支付租金，即為終止租
    約之意思表示，應認為有效，以符實際，而節省勞費（臺灣
    高等法院暨所屬法院62年度第8號法律座談會結論同此見解
    ）。再者，承租人於租賃關係終止後，應返還租賃物；所有
    人對於無權占有或侵奪其所有物者，得請求返還之，民法第
    455條前段、第767條第1項前段分別定有明文。
  ②查上訴人於108年4月30日得標買受系爭房屋，於108年5月14
    日經本院核發權利移轉證書，取得系爭房屋之所有權，並繼
    受系爭租約所生之權利義務，是被上訴人自108年5月14日起
    負有給付租金與上訴人之義務，均已如前述。觀諸系爭租約
    內容，雖約定每月租金為5,000元，然並未約定給付期限（
    見本院卷第49頁），依民法第439條中段規定，應於每期即
    每月屆滿時給付之，是被上訴人自108年5月14日起，應按月
    於翌月1日給付上訴人租金5,000元。然被上訴人未依約給付
    ，迄至上訴人於108年8月5日寄發存證信函時，被上訴人遲
    延給付租金之總額已逾2個月之租額（即108年5月14日至108
    年7月份之租金均已屆期未給付），則上訴人催告被上訴人
    於10日內給付109年5月至7月份租金，並載明：「若屆期不
    支付，即終止租約，並以該存證信函逕為終止租約之意思表
    示，不另為終止租約之通知。」（見原審卷81至83頁），然
    被上訴人迄今未給付任何租金與上訴人（見兩造不爭執事項
    第6項），則被上訴人經上訴人定期催告給付租金後，仍未
    遵期給付，揆諸上開規定及說明，上訴人於108年8月5日寄
    發存證信函且經被上訴人收受送達時，所為終止租約之意思
    表示已生效力。是上訴人主張系爭租約業經其合法終止，被
    上訴人自109年9月1日起，即無合法占用系爭房屋之權源，
    而屬無權占用該屋，係為可採。從而，上訴人依民法第455
    條前段及民法第767條第1項前段規定，請求被上訴人遷讓返
    還系爭房屋，即屬有據，應予准許。
  3.上訴人請求相當租金之不當得利部分：
  ①依不當得利之法則請求返還不當得利，以無法律上之原因而
    受利益，致他人受有損害為其要件，故其得請求返還之範圍
    ，應以對方所受之利益為度。又無權占有他人土地，可能獲
    得相當於租金之利益為社會通常之觀念（最高法院61年台上
    字第1695號判例要旨可參）。查上訴人於被上訴人終止租約
    後，無合法權利，繼續占有上訴人所有系爭房屋，依社會一
    般觀念，乃受有相當於租金之利益，並致被上訴人受有相當
    於租金之損害，上訴人之受利益與被上訴人之受損害間有因
    果關係，則被上訴人依前揭不當得利規定，請求上訴人給付
    無權占有系爭房屋所受相當租金之利益，於法有據。
  ②城市地方房屋之租金，以不超過土地及其建築物申報總價額
    年息10％為限，土地法第97條固有明文。惟土地法第97條限
    制房屋租金之立法政策係基於居住乃人民生存之基本條件，
    該條規定，應僅限於城巿地方供住宅使用之房屋，始有其適
    用，至非供住宅使用房屋及其基地之租金，不受土地法第97
    條規定之限制（最高法院107年台上字第1713號民事判決參
    照）。查被上訴人為址設彰化縣○○鎮○○路0段000巷00弄00號
    之風之谷科技公司之代表人，此有經濟部商業司商工登記公
    示資料查詢服務1紙可稽（見本院卷第239頁）。又依上訴人
    所提網頁畫面顯示（見本院卷第97至109頁），系爭房屋係
    供風之谷科技公司作為客服中心使用。參以被上訴人於107
    年12月4日本院執行處勘驗現場時，在場陳稱：系爭房屋現
    作為堆放東西使用，承租人並無居住於此等語（見本院卷第
    241頁），堪認系爭房屋並非供住宅使用，不受土地法第97
    條之限制，先予敘明。 
  ③又基地租金之數額，除以基地申報地價為基礎外，尚須斟酌
    基地之位置，工商業繁榮之程度，承租人利用基地之經濟價
    值及所受利益等項，並與鄰地租金相比較，以為決定。查系
    爭房屋為鋼筋混凝土造建築物，總面積為85.75平方公尺（
    含附屬建物陽台面積5.04平方公尺），約26坪（計算式：85
    .75÷3.305785＝26，小數點以下四捨五入），於83年7月29日
    建築完成，有系爭房屋之建物所有權狀存卷可參（見原審卷
    21頁）。又依執行事件卷附鑑定報告所載：「系爭房屋位在
    社區式公寓大廈住宅14層中之第6層，社區設置有管理室，
    建物整體保養情況普通，主要法定用途為住家使用。該社區
    雙面臨路，東北側鄰近20公尺寬之彰美路1段、東南側臨接6
    公尺寬彰美路1段146巷，屬都市計劃住宅區，區域土地利用
    以住宅及商業使用為主，另有部分綠地及文教用地，鄰近忠
    孝國小、農會、黃昏市場等設施。區域交通流量適中，區域
    性交通網路可謂四通八達，極具便利性。」，可知系爭房屋
    之公共設施及商業活動均佳、整體交通極為便利。依上訴人
    所提租屋網站網頁畫面所示（見原審卷第85至89頁），與系
    爭房屋鄰近、坪數相當之房屋租金為每月13,000元，坪數約
    29坪之建物租金為16,000元，是上訴人請求被上訴人於兩造
    租賃關係終止後，自109年9月1日起至遷讓返還系爭房屋之
    日止，請求被上訴人按月返還相當於租金之不當利益13,000
    元，應屬適當。
  ④至上訴人主張被上訴人應按月於每月1日給付上開不當得利等
    語。惟參照民法第439條規定，於無約定之情況下，如租金
    為分期支付者，於每期屆滿時支付，則上訴人請求被上訴人
    於每期（月）開始時給付相當於租金之不當得利，尚屬無據
    ，不應准許。又本件上訴人所為備位聲明一部分，既有理由
    ，則其所為備位聲明二部分，本院即無庸再予審酌。
七、綜上所述，上訴人主張兩造間無租賃關係存在，先位依民法
    第767條第1項前段、第179 條等規定，請求被上訴人遷讓返
    還系爭房屋，並給付不當得利，為無理由，不應准許；又上
    訴人於繼受系爭房屋之租賃關係後，業已合法終止系爭租約
    ，是其依民法第455條、第767 條第1項、第179條等規定，
    請求被上訴人將系爭房屋騰空返還與上訴人，暨自108年9月
    1日起至遷讓返還房屋之日止，按月給付上訴人13,000 元，
    為有理由，應予准許。上訴意旨指摘原判決不當，求予廢棄
    改判，為有理由，應予廢棄改判如主文所示。
八、本件事證已臻明確，兩造其餘攻擊防禦方法及所提證據，核
    與判決結果無影響，無庸論述，併此敘明。
九、以一訴附帶請求其孳息、損害賠償、違約金或費用者，不併
    算其價額，民事訴訟法第77條之2 第2 項定有明文。本件上
    訴人請求被上訴人返還房屋部分既獲勝判決，僅就請求不當
    得利之起算日部分為一部敗訴，其敗訴部分不影響訴訟標的
    價額計算，是本件訴訟費用仍應由被上訴人負擔。
十、據上論結，本件上訴為有理由，依民事訴訟法第436條之1第
    3項、第450項、第463條、第385條第1項、第78條，判決如
    主文。
中　　華　　民　　國　　110 　年　　4 　　月　　28　　日
                  民事第三庭審判長法　官　洪榮謙
                                  法  官　羅秀緞
                                  法  官　鍾孟容
以上正本係照原本作成。
本件不得上訴。
中　　華　　民　　國　　110 　年　　4 　　月　　30　　日
                                  書記官　張茂盛
附表
編號 不動產名稱    建築式樣主要建築材料及房屋層數 面積   權利範圍 拍定金額(新臺幣) 1 彰化縣○○市○○○段○○○○段000地號     3,151平方公尺   46/10000 1,960,000元 2 彰化縣○○市○○○段○○○○段0000○號(門牌號碼彰化市○○路0段000巷0弄00號6樓)    鋼筋混凝土造、14層樓房 樓層面積合計： 附屬建物主要建築材料及用途  全部 2,900,005元       六樓層：85.75平方公尺 合計：85.75平方公尺 陽台：5.04平方公尺、花台：0.53平方公尺     備考    共有部分：西勢子段西勢子小段5167建號**8,815.45平方公尺